【裁判字號】    94,訴,2426
【裁判日期】    951108
【裁判案由】    殺人未遂
【裁判全文】
臺灣桃園地方法院刑事判決              94年度訴字第2426號
公  訴  人  臺灣桃園地方法院檢察署檢察官
被      告  丁○
                    現在楊梅高.
選任辯護人  林凱律師
            蔡文燦律師
            黃欣欣律師
上列被告因殺人未遂案件，經檢察官提起公訴（94年度偵字第
17994 號），本院判決如下：
    主  文
丁○殺人未遂，處有期徒刑伍年貳月。扣案之刀械壹把（刀刃長
貳拾捌點伍公分、刀柄拾貳公分，單面開鋒）沒收之。
    事  實
一、丁○於民國94年10月16日凌晨3 時許，與友人丙○○（另經
    檢察官以犯罪嫌疑不足為不起訴處分）、甲○○在桃園縣中
    壢市○○路170 號之「大聯盟舞廳」前等待其他朋友，因遭
    數名不詳姓名年籍之男、女以臺語叫囂「看什麼」，該等男
    、女復追打丙○○，丁○因而心生不滿，即跑回其所駕駛某
    不詳車號之自小客車，並自後行李箱中取出其所有之刀械1
    把（經驗定非屬槍砲彈藥刀械管制條例所管制之刀械，刀刃
    長28.5公分、刀柄12公分，單面開鋒，狀似武士刀，以下以
    「小武士刀」稱之）及丙○○所有之西瓜刀1 把，隨即右手
    持小武士刀、左手持西瓜刀趕回上開處所，上述男、女見丁○持刀返回即一哄而散，但丁○與丙○○亟欲報復而追上搜
    尋上述男女，適有乙○○、黃巧婷、朱藝玟等人亦行經該處
    ，丁○見乙○○等人即持刀衝上前去並一再質間「是不是你
    ？」等語，黃巧婷、朱藝玟見丁○攜刀掩至，迅即逃避且向
    行走在前之乙○○急稱：「危險、趕快跑」等語，丁○竟基
    於殺人之犯意，以右手所持小武士刀猛力刺向乙○○之後心
    部位（即後背對向心肺之部位），適乙○○回頭查看，但仍
    閃避不及，致乙○○受有胸部穿刺傷（前胸肌層傷勢，左下
    胸傷口約6 公分，右上胸傷口約2.5 公分，左右胸傷口間相
    距約20公分），乙○○遭刺之後負傷逃往對街，丁○持刀追
    出，然因未及追上始做罷，乙○○經友人送醫急救，幸未生
    死亡之結果。丁○為避免他人前來尋仇，乃將左手所持之西
    瓜刀交付丙○○，嗣為警據報前往該址當場查獲，並扣得小
    武士刀及西瓜刀各1 把。
二、案經桃園縣政府警察局中壢分局報告臺灣桃園地方法院檢察
    署檢察官偵查起訴。
    理  由
一、證據能力部分：本件認定事實所引用之本件卷內之卷證資料
    （包含人證與文書證據、物證等證據），並無證據證明係公
    務員違背法定程序所取得，且被告丁○及其辯護人於審判期
    日對本院提示之卷證陳明沒意見等語，又卷內之文書證據，
    亦無刑事訴訟法第159 條之4 之顯有不可信之情況與不得作
    為證據之情形。綜上，依刑事訴訟法第159 條至159 條之5
    之規定，本件認定事實所引用之本件卷證所有證據（包含人
    證與文書證據、物證等證據），均有證據能力。
二、於本院審理時，被告固然承認其有於上開時、地持小武士刀
    刺傷被害人乙○○之事實，但矢口否認有何殺人未遂犯行，
    辯稱當時先是有一群人走過來，向伊與丙○○挑釁，伊沒有
    說什麼話轉頭就走，但是伊之後發現丙○○被一群人毆打，
    伊趕緊到自小客車上拿小武士刀再衝回去，毆打丙○○那群
    人看到伊拿小武士刀就一哄而散，伊回頭看到被害人乙○○
    等人，伊有問他們是否係打丙○○的同夥，當時伊喝得很醉
    ，伊只想要嚇被害人乙○○，伊也不曉得怎麼會刺到被害人
    乙○○云云。
三、認定犯罪事實之證據及理由：
  (一)經查，被告於94年10月16日凌晨3 時許，在桃園縣中壢市○○路170 號前，因其同行友人丙○○遭數名姓名年籍不詳之
    男女圍住叫囂及追打而心生不滿，故自其所駕駛之自用小客
    車上取出小武士刀及西瓜刀各1 把，其後被告並持小武士刀
    刺傷被害人乙○○等情，業據被告於警詢、檢察官偵訊及本
    院審理中坦承不諱，並與證人丙○○、甲○○及證人即被害
    人乙○○於本院證述之情節相符，應可認定為真實。
  (二)次按，殺人未遂與傷害之區別，本視加害人有無殺意為斷。
    法院判斷時自應依行為人行為當時所存在之一切客觀情況，
    如行為人與被害人之關係、行為人與被害人事前之仇隙是否
    足以引起殺人之動機，行為當時之手段是否猝然致被害人難
    以防備，攻擊時之力勁是否猛烈足資使人斃命、攻擊所用之
    器具、攻擊部位、次數、用力之強弱，及犯後處理情況等全
    盤併予審酌。經查，被害人乙○○因遭被告持小武士刀刺傷
    ，受有胸部穿刺傷（前胸肌層傷勢，左下胸傷口約6 公分，
    右上胸傷口約2.5 公分，左右胸傷口間相距約20公分），有
    財團法人長庚紀念醫院診斷證明書1 紙、該院95年4 月20日
     (95) 長庚院法字第0239號函之病情說明暨檢送之被害人乙○○病歷影本乙份在卷可稽；又被害人乙○○之傷痕，並經
    本院當庭勘驗明確，且拍攝有照片10幀附卷可佐。再者，證
    人即被害人乙○○於本院審理時並證稱：伊當時停好車後，
    與另一友人走在前面，後面有兩、三個朋友走在後面，走在
    後面的朋友叫說：「危險、趕快跑」，伊停下來往左側回頭
    看為何要跑時，就看到被告從後衝至，右手的刀子更已然刺
    過來，手與刀子的高度大約與肩膀同高，伊看狀轉身就跑，
    伊要過馬路時回頭看，看到被告還有追過來，等跑過馬路至
    停車的地方停下來，回頭才沒有發現被告等語明確。另外，
    被告之身高為169 公分；被害人乙○○身高則為181 公分，
    復經本院當庭勘驗明確。本院參酌被害人乙○○之身高高於
    被告甚多，並且被害人乙○○左下胸傷口約6 公分，右上胸
    傷口約2.5 公分，左右胸傷口間相距約20公分，以及被害人
    乙○○證稱伊係往左側回頭看到被告持刀刺來等情，當可認
    定被告於當時係乘被害人乙○○仍背對被告時，以右手所持
    小武士刀往前上方刺向被害人乙○○之後心部位（即後背對
    向心肺之部位），被害人雖及時回頭並閃避，但該小武士仍
    自被害人乙○○左下胸刺入，由右上胸刺出。另從該左右胸
    傷口間相距達約20公分，被告所持之小武士刀刃長為28.5公
    分（參見偵卷第94頁之桃園縣政府警察局鑑驗回函）以觀，
    可知該把小武士刀的刀刃部位幾乎皆已刺進被害人乙○○體
    內，足徵被告當時用力之猛烈。被告持銳利之小武士刀，猛
    力刺向被害人乙○○之後心部分，極有可能從後背貫穿至前
    胸，傷及被害人乙○○之心肺重要臟器，而取人性命，此當
    為被告所知悉。另外，參佐證人即被害人乙○○於偵查中，
    並明確證稱被告當時更有以「操你媽」之穢語辱罵伊；被告
    於本院審理時亦供承伊有問被害人乙○○等人是不是毆打丙○○的同夥（見本院94年12月16日準備程序筆錄），此與證
    人即被害人乙○○於警詢中，證稱被告衝過來時，有一直說
    ：「是不是你？是不是你？」等語相合，而可信為真實。綜
    核上情，顯見被告係因訴外人丙○○被毆後，刻意尋人報復
    ，被告於為上開行為時，主觀上確有殺人之犯意，應甚灼然
    。被告之辯護人辯稱被告係跑步姿態接近被害人乙○○，雙
    手前後舞動，以致右手所持刀械誤傷被害人乙○○云云，顯
    不足採。又雖然被告辯護人辯稱被告係慣用左手，茍被告有
    殺人犯意，自應以平日運動慣用較有力之左手傷人云云，然
    證人即被告友人甲○○亦證稱被告平常寫字等也是用右手，
    再參酌被告當時雙手皆持刀，但僅右手所持之小武士刀前端
    鋒利，左手所持之西瓜刀則前端平鈍，被告以右手所持之小
    武士刀刺殺被害人乙○○，當與情理相合。
  (三)另被告辯護人辯稱被告之行為係基於正當防衛，為解救訴外
    人丙○○而持刀嚇跑圍毆人群，故阻卻違法云云。惟刑法第
    23條之正當防衛，係以對於現在不法之侵害為要件，經查，
    本件被告攜刀趕回現場時，追打訴外人丙○○之該群男女，
    即一哄而散等情，業據被告所自承（見本院94年12月16日準
    備程序筆錄），並據證人丙○○到庭證述明確，則所謂不法
    侵害之情狀即已不復存在。另本件被害人乙○○更非向被告
    、訴外人雷燁叫囂、尋釁之人，此為證人即被害人乙○○證
    述明確。何況，被告係趁被害人乙○○不備，從後持刀刺向
    被害人乙○○，已如前述，此等情形並不構成正當防衛，應
    甚明確。
  (四)被告又辯稱其當時因飲酒過量，致不知其有刺傷被害人乙○○云云；被告辯護人另稱被告因飲酒量已達酒精中毒狀態，
    對於外界事物之判斷能力，顯已較普通人之平均程度減退甚
    或欠缺辨識能力，請求依刑法第19條之規定諭知不罰或減輕
    其刑云云。惟被告於案發前縱有飲酒，然被告既會在訴外人
    丙○○遭他人追打時知道回到自小客車上拿小武士刀、西瓜
    刀回到案發現場，又會問適逢在場之黃巧婷、朱藝玟等人「
    是不是你？」（即是否為追打訴外人丙○○之同夥），更還
    乘被害人乙○○不備從後刺殺，又口出穢言繼續追趕被害人
    乙○○，顯見被告當時就外界事務尚非無法知覺、理會及判
    斷，此項能力也無顯然減退之情形。另經本院委請行政院衛
    生署桃園療養院所為之精神鑑定報告結果，亦稱：「…結論
    ：簡員（即被告）自高中三年級開始至舞廳跳舞及接觸亞甲
    雙氧甲基安非他命，每個星期去跳舞2 至3 次，每次吃亞甲
    雙氧甲基安非他命2 至3 顆，至舞廳活動約持續一年多，自
    述最後一次使用亞甲雙氧甲基安非他命時間為民國94年夏天
    ，使用搖頭完後出現記憶力變差、體力變差等情形。診斷上
    符合亞甲雙氧甲基安非他命（俗稱搖頭丸）濫用之診斷。簡
    員自述民國94年開始會偶爾飲酒，一個月約喝2 次，喝維士
    比半瓶至1 瓶即醉。簡員表示不記得自己有用刀刺傷別人，
    但是對於刺傷對方前後數分鐘的時間、地點與衝突過程包括
    自己回車上拿刀，以及案發後看到刀上有血跡，均能清楚描
    述。文獻資料顯示，血中酒精濃度達100-200mg/dl，稱為酒
    精中毒。酒精中毒的症狀包括話量多、口齒不清、情緒變化
    大、步態不穩、眼球震顫、運動不協調、判斷力不良、注意
    力不集中之情形。但是就簡員自述自己酒量不好，喝維士比
    半瓶即醉，而當天飲酒量為超過維士比一瓶、啤酒及威士忌
    數杯，按常理說應為酒精中毒之狀態。過去曾有醫學報告顯
    示少部分人在飲酒之後，可能出現「記憶力喪失」之情形，
    但是簡員卻能夠清楚前後細節，加上簡員遭對方使用汽車衝
    撞時卻能夠閃躲，運動功能疑似未明顯失調，顯見簡員涉案
    時應仍有相當之知覺判斷、理會之能力。就衝動層面，雖然
    簡員表示喝完酒後就會比較衝動，但由卷宗顯示，簡員過去
    未受酒精影響下曾經犯下重傷害罪，顯示簡員在未喝酒時，
    即有衝動控制不佳之情形。以簡員過去未喝酒即有衝動行為
    的因應模式，且未見酒精中毒直接影響此行為，故涉案時之
    精神狀態，疑未達精神耗弱之程度…」等語。是以，本院認
    為被告行為當時並無心神喪失或精神耗弱情形，亦甚灼然。
    是被告此部分所辯，難認實情，不足採納。
  (五)縱上論斷，可認被告所辯顯係卸責之詞，不足採信，本件事
    證明確，被告犯行堪予認定。
四、論罪科刑：
  (一)新舊法之比較適用：
    1.查被告行為後，於94年2 月2 日修正公布之刑法部分條文
      ，業於95年7 月1 日施行。而行為後法律有變更者，適用
      行為時之法律，但行為後之法律有利於行為人者，適用最
      有利於行為人之法律，修正後刑法第2 條第1 項定有明文
      ，此條規定乃與刑法第1 條罪刑法定主義契合，而貫徹法
      律禁止溯及既往原則，係規範行為後法律變更所生新舊法
      律比較適用之準據法，是刑法第2 條本身雖經修正，但刑
      法第2 條既屬適用法律之準據法，本身尚無比較新舊法之
      問題，應一律適用裁判時之現行刑法第2 條規定以決定適
      用之刑罰法律，先予辨明。又以本次刑法修正之比較新舊
      法，應就罪刑有關之共犯、未遂犯、想像競合犯、牽連犯
      、連續犯、結合犯，以及累犯加重、自首減輕暨其他法定
      加減原因（如身分加減）與加減例等一切情形，綜其全部
      罪刑之結果而為比較，有最高法院95年度第8 次刑庭會議
      決議可資參照。與本案相關之修正如下：
      (1)被告行為時之刑法第25條第1 項規定：「已著手於犯罪
        行為之實行而不遂者，為未遂犯」、第2 項規定：「未
        遂犯之處罰，以有特別規定者為限」、第26條規定：「
        未遂犯之處罰，得按既遂犯之刑減輕之。但其行為不能
        發生犯罪之結果，又無危險者，減輕或免除其刑」，95
        年7 月1 日修正公布施行之刑法第25條第1 項規定：「
        已著手於犯罪行為之實行而不遂者，為未遂犯」、第2
        項規定；「未遂犯之處罰，以有特別規定者為限，並得
        按既遂犯之刑減輕之」，經比較修正前後之規定，就前
        開一般未遂之要件、法律效果並無修正，僅係將未遂犯
        之處罰得按既遂犯之刑減輕之規定，由修正前第26 條
        前段移至修正後第25條第2 項後段，故並無較利或不利
        於被告等之情形。
      (2)修正前刑法第64條條第2 項原規定：「死刑減輕者，為
        無期徒刑，或為15年以下12年以上有期徒刑」，修正後
        則為：「死刑減輕者為無期徒刑。」；修正前同法第65
        條第2 項原規定：「無期徒刑減輕者，為7 年以上有期
        徒刑」，修正後為：「無期徒刑減輕者，為20年以下15
        年以上有期徒刑」。
    2.綜合上述各條文修正前、後之比較，揆諸前揭最高法院決
      議及修正後刑法第2 條第1 項前段、後段規定之「從舊、
      從輕」原則，自應全部適用被告行為時之法律，即修正前
      刑法之相關規定予以論處。
    3.又刑法第38條沒收之規定亦經修正，按從刑附屬主刑，除
      法律有特別規定外，依主刑所適用之法律（最高法院95年
      第8 次刑庭會議決議參照）；查沒收為從刑之一種，本件
      依修正後刑法第2 條第1 項之規定就主刑比較結果，應適
      用行為時（即修正前）之法律，已如前述，依從刑附屬於
      主刑之原則，自不得就新舊法予以割裂適用，應一律適用
      行為時（即修正前）之法律。
  (二)核被告所為，係犯行為時刑法第271 條第2 項、第1 項之殺
    人未遂罪。被告已著手於殺人行為之實施，因被害人及時閃
    躲，而未生被害人死亡之結果，為未遂犯，應依修正前刑法
    第26條前段之規定，按既遂犯之刑度減輕其刑。查被告與被
    害人乙○○素無仇怨，僅因誤認被害人乙○○係向其挑釁之
    人，欲逞凶報復，即持刀欲刺殺之，對於社會治安及人民人
    身安全危害甚鉅，犯後又設詞卸責，惡性重大，尚無顯可憫
    恕之處，辯護人請求依刑法第59條規定酌減被告之刑，並不
    足採。本院審酌上列各情，原應量處被告重刑，姑念被告已
    與被害人達成和解，並賠償其損害（見偵卷第83頁和解書）
    ，以及酌量被告智識程度、生活狀況、品行、素行等一切情
    狀，量處如主文所示之刑。扣案之小武士1 把，為被告所有
    ，為被告供承在卷，且為供本件犯罪所用之物，應依修正前
    刑法第38條第1 項第2 款規定沒收之；至於扣案之西瓜刀1
    把，則為訴外人丙○○所有，為被告所陳明，故依法不得宣
    告沒收，在此敘明。
據上論斷，應依刑事訴訟法第299 條第1 項前段，修正後刑法第
2 條第1 項前段，行為時刑法第271 條第2 項、第1 項，修正前
刑法第26條前段、第38條第1 項第2 款，判決如主文。
本案經檢察官董良造到庭執行職務。
中    華    民    國    95    年    11    月    8     日
                  刑事第十二庭審判長法  官  游紅桃
                                    法  官  王美玲
                                    法  官  江俊彥
以上正本證明與原本無異。
如不服本判決，應於判決送達後10日內向本院提出上訴狀（應附
繕本），上訴於臺灣高等法院。
                                    書記官  施春祝
中    華    民    國    95    年    11    月    8     日
附錄論罪法條：
刑法第271條：
殺人者，處死刑、無期徒刑或10年以上有期徒刑。
前項之未遂犯罰之。
預備犯第1項之罪者，處2年以下有期徒刑。


司法院資訊處製作；財團法人民間司法改革基金會備份。
